【裁判字號】    98,家簡,1
【裁判日期】    990430
【裁判案由】    回復繼承權
【裁判全文】
臺灣新竹地方法院民事判決               98年度家簡字第1號
原      告  庚○○
被      告  丁○○
            乙○○
            甲○○
            己○○
            丑○○
            丙○○
            壬○○
            戊○○
            子○○
            辛○○原名陳秋娥.
            癸○○
上列當事人間請求回復繼承權事件，本院於中華民國99年4月21
日言詞辯論終結，判決如下：
    主  文
被告應將坐落新竹縣新豐鄉○○段1478地號、地目建、面積七六
０平方公尺土地所有權全部辦理回復登記為兩造按應繼分比例保
持公同共有。
訴訟費用新臺幣壹仟玖佰玖拾由被告連帶負擔。
    事實及理由
一程序方面：
(一)本件原告原起訴請求：1.確認原告對被繼承人陳沐之遺產即坐
  落新竹縣新豐鄉○○段1478地號土地有繼承權存在。2.被告應
  將系爭1478地號土地於民國97年5月28日辦理之繼承登記予以
  塗銷。嗣於訴訟進行中，原告減縮並變更聲明為：被告應將坐
  落新竹縣新豐鄉○○段1478地號土地辦理回復登記為兩造公同
  共有。是原告上開訴之變更，核與民事訴訟法第255條第1項第
  2、3款規定相符，應予准許。
(二)又被告丁○○、甲○○、己○○、丑○○、丙○○、壬○○、
  戊○○、子○○、辛○○、癸○○等10人經合法通知，未於言
  詞辯論期日到場，核無民事訴訟法第386條各款所列情形，爰
  依原告之聲請，由其一造辯論而為判決。
二原告方面：
(一)聲明：如主文第1項所示。
(二)陳述：緣被繼承人陳沐於93年2月21日亡故，其繼承人除被告
  等11人外，尚有原告，詎訴外人吳惠先於95年間向本院訴請被
  告等人辦理系爭新竹縣新豐鄉○○段1478地號土地繼承登記及
  分割共有物時，竟漏列原告1人，致法院判准繼承登記及分割
  共有物時，亦漏列原告1人。然原告於97年11月11日向新竹縣
  新湖地政事務所申請謄本方知繼承權受侵害，為此爰依民法第
  767、1146條之規定提起本件訴訟，請求被告應將分割後之系
  爭1478地號土地辦理回復登記為兩造公同共有等語。
三被告方面：
(一)被告乙○○對原告請求沒意見，於前案分割時漏列原告一人沒
  錯，並不爭執原告就系爭1478地號土地有繼承權存在。
(二)被告丁○○、甲○○、己○○、丑○○、丙○○、壬○○、戊○○、子○○、辛○○、癸○○等10人經合法通知，未於言詞
  辯論期日到場，亦未提出書狀作何聲明或陳述。
四本院之判斷：
(一)查分割前坐落新竹縣新豐鄉○○段1478地號土地原為訴外人吳
  惠光與被繼承人陳沐所有共有，所有權應有部分各2分之1，被
  繼承人陳沐於93年2月21日死亡，兩造為陳沐之繼承人，惟兩
  造就上開1478地號土地未辦理繼承登記，嗣訴外人吳惠光起訴
  請求判命陳沐之繼承人應就上開土地辦理繼承登記，並請求裁
  判分割上開共有之土地，惟就被繼承人陳沐之繼承人漏列原告
  ，經本院95年度訴字第836號分割共有物事件審理後，於96年7
  月9日判決被告應就被繼承人陳沐所遺上開1478地號土地所有
  權應有部分2分之1辦理繼承登記，並准訴外人吳惠光與被告共
  有之上開土地准予分割，被告分得之土地，並按應繼分比例保
  持公同共有，前揭判決確定後，訴外人吳惠光即執前揭確定判
  決代被告等人辦理繼承登記，並辦理判決分割共有物登記，而
  自上開1478地號土地分割出1478-1地號土地後，將分割後之系
  爭1478、1478-1等地號土地分別登記為被告等人公同共有及訴
  外人吳惠光所有之事實，業據原告提出被繼承人陳沐之除戶戶
  籍謄本、繼承系統表、戶籍謄本、本院95年度訴字第836號民
  事判決、地政機關土地異動索引、土地登記簿謄本等為證，並
  為到場之被告乙○○所不爭執，復有新竹縣新湖地政事務所98
  年12月11日新湖地登字第0980004821號函暨檢附之繼承登記申
  請書、辦竣繼承登記報請停止代管單、補正通告書稿、登記清
  冊、本院95度訴字第836號判決、裁定及確定證明書、繼承系
  統表、財政部臺灣省北區國稅局遺產稅免稅證明書、分割登記
  申請書、土地複丈結果通知書、土地所有權狀、分割前登記清
  冊、分割後登記清冊等在卷可稽，堪信為真實。
(二)按繼承人自繼承開始時，除本法另有規定外，承受被繼承人財
  產上之一切權利義務；繼承人有數人時，在分割遺產前，各繼
  承人對於遺產全部為公同共有，民法第1148條及第1151條分別
  定有明文。查分割前坐落新竹縣新豐鄉○○段1478地號土地原
  為訴外人吳惠光與被繼承人陳沐所有共有，所有權應有部分各
  2 分之1，業如前述，因此，陳沐死亡後，其所遺上開1478地
  號土地之所有權應有部分2分之1，自應由陳沐之全體繼承人即
  兩造所承受而為兩造所公同共有，堪予認定。
(三)次按共有人自共有物分割之效力發生時起，取得分得部分之所
  有權，民法第824-1條第1項定有明文。又揆諸其立法理由謂：
  共有物分割之效力，究採認定主義或移轉主義，學者間每有爭
  論，基於第825條之立法精神，爰增訂第1項，本法採移轉主義
  ，即共有物分割後，共有人取得分得部分單獨所有權，其效力
  係向後發生而非溯及既往。又本條所謂「效力發生時」，在協
  議分割，如分割者為不動產，係指於辦畢分割登記時；如為動
  產，係指於交付時。至於裁判分割，則指在分割之形成判決確
  定時。查訴外人吳惠光請求裁判分割其與被繼承人陳沐共有之
  前揭土地，就被繼承人陳沐之繼承人漏列原告，致本院95年度
  訴字第836號判決僅命被告應就被繼承人陳沐所遺上開1478地
  號土地所有權應有部分2分之1辦理繼承登記，並准分割上開土
  地，判決確定後，訴外人吳惠光執前揭確定判決代被告等人辦
  理繼承登記，並辦理判決分割共有物登記，而自上開1478地號
  土地分割出1478-1地號土地後，並將分割後之系爭1478、1478
  -1等地號土地分別登記為被告等人公同共有及訴外人吳惠光所
  有之事實，亦如前述，被告雖因分割判決而取得分割後系爭14
  78地號土地之所有權，惟因本法係採移轉主義，而兩造均為被
  繼承人陳沐之繼承人，應自繼承開始時已承受被繼承人陳沐財
  產上之一切權利義務，其等所承受之權利義務自包括分割後之
  系爭1478地號土地在內，是以，被告固依前揭分割判決而取得
  被繼承人陳沐原共有之土地分割後之系爭1478地號土地之所有
  權，但此並無法使原告因繼承而取得系爭1478地號土地之所有
  權之權利消滅，參以，到場被告乙○○亦不爭執分割後之系爭
  1478地號土地應為兩造所公同共有，故原告主張分割後之系爭
  1478地號土地應為兩造所公同共有一節，洵屬有據。
(四)末按所有人對於無權占有或侵奪其所有物者，得請求返還之。
  對於妨害其所有權者，得請求除去之。有妨害其所有權之虞者
  ，得請求防止之。民法第767條第1項定有明文。查被繼承人陳
  沐所遺坐落新竹縣新豐鄉○○段1478地號土地所有權應有部分
  2分之1之遺產，為兩造所承受而為兩造所公同共有，嗣經分割
  判決而將被繼承人陳沐所遺上開土地分割登記為系爭1478地號
  土地，亦應為兩造所公同共有，均如前述，則分割後之系爭
  1478地號土地辦理繼承登記為被告所公同共有，自係侵害原告
  因繼承而取得上開土地之所有權，原告請求除去，自屬有據。
  從而，原告本於所有物妨害除去請求權，請求被告應將分割後
  之系爭1478地號土地，辦理回復登記為兩造所公同共有，即無
  不合，應予准許。
五本件判決之基礎已臻明確，兩造其餘攻擊、防禦方法及舉證，
  經本院審酌後，認為均不足以影響本判決之結果，自無逐一詳
  予論駁之必要，併此敘明。
六訴訟費用負擔之依據：民事訴訟法第85條第2項。
中    華    民    國    99    年    4     月    30    日
                      家事法庭法  官  謝永昌
以上正本係照原本作成。
如對本判決上訴，須於判決送達後20日之不變期間內，向本院提
出上訴狀。
中    華    民    國    99    年    4     月    30    日
                              書記官  張淑芬

司法院資訊處製作；財團法人民間司法改革基金會備份。
